【裁判字號】    89,上訴,608
【裁判日期】    890524
【裁判案由】    偽造文書等
【裁判全文】
臺灣高等法院刑事判決                            八十九年度上訴字第六八號
    上  訴  人
    即  被  告  庚○○
    選任辯護人  張仁龍
右上訴人因偽造文書等案件，不服臺灣板橋地方法院八十八年度訴字第一○五六號，
中華民國八十八年十二月二十七日第一審判決（起訴案號：臺灣板橋地方法院檢察署
八十八年度偵緝字第三五三號）提起上訴，本院判決如左：
    主  文
上訴駁回。
    事  實
一、庚○○於民國（下同）八十一年十月十五日，在台北縣中和市○○街二十五巷二
    弄十七之一號二樓住處，自任會首招集民間互助會，會首連會員共計四十一會，
    互助會期間自八十一年十月十五日起至八十五年一月十五日止，會款金額為新台
    幣（下同）一萬元，每月十五日開標，採內標制，標息為一千元至三千元，詎其
    於上開互助會進行中之八十二年十月間左右，因經商失敗，竟基於意圖為自己不
    法所有之概括犯意，自八十二年十月十五日起至八十三年二月十五日止，利用部
    分活會會員未到場競標之機會，連續五次冒用未到場之甲○○、林淑惠（以上二
    會實際由丁○○參加）、蔡志信（該會實際由壬○○參加）、翁秀鑾、辛○○（
    該會實際由己○○參加）等活會會員名義，填寫金額及偽造被冒標會員之名字於
    標單上，以表示參與投標及願出之利息，而偽造標單之私文書，持以行使參加投
    標，藉以冒標會款，得標後再分別通知戊○○○、丁○○等活會會員，使該活會
    會員陷於錯誤而給付會款，均足生損害於被冒標名義人及活會會員，前後共詐取
    會款八十八萬九千元供己花用（冒標之時間、被冒標者、得標之利息、被詐欺之
    活會數、詐取之金額詳如附表所示），迨於八十三年十二月間，庚○○無法再週
    轉資金，而將上開互助會停標後逃逸，丁○○等人始知受騙。
二、案經丁○○、甲○○、乙○（即林淑惠）訴請台灣板橋方法院檢察署檢察官偵查
    起訴。
    理  由
一、訊據被告庚○○矢口否認有何冒標會款之犯行，辯稱：伊並無冒標丁○○等人的
    會，他們都是活會，該互助會停標是因伊跟的其他幾個會被會首倒，該互助會有
    一個死會不繳會款，另因伊生意失敗欠會員錢，會員以此抵繳會款云云。查：前
    開事實業據告訴人丁○○、乙○於偵查、原審法院審理中及本院調查、審理中指
    陳不移，並提出戊○○○提供之互助會單影本一件為證（見八十八年偵緝字第三
    五三號卷第二十六頁），而該互助會單影本上確有會員甲○○、林淑惠、蔡志信
    、翁秀鑾、辛○○分別於八十三年一月十七日、八十三年二月十五日、八十二年
    十月十五日、八十二年十一月十五日、八十三年三月十五日，以利息三千元得標
    之記載。並據證人戊○○○在偵查及原審中證稱：伊所有互助會單上得標人之記
    載日期、金額，大部分是被告來收會錢時，被告記載上去的，有時被告太急了，
    她告訴伊得標人、金額、日期、伊再託人記載上去等語。另據證人翁秀鑾在偵查
    中證稱：伊去標會都標不到，鄰居告訴伊，說伊會已標，而被告也曾告訴伊甲○○、乙○會已被標走等語；證人壬○○在偵查及原審中證稱：伊向戊○○○借會
    單看，才知道蔡志信部分已被冒標，又丁○○曾委託伊標會，伊前往代標會時，
    被告有親口告知丁○○的會，即甲○○、林淑惠之二會已被標走等語。壬○○於
    本院調查中並稱：「會單編號十一是我兒子蔡志信的會，一直標不到，所以是活
    會。」「戊○○○說我兒子的會標走了。」（見本院八十九年四月二十日訊問筆
    錄）。另查己○○於原審調查中稱：「其參加二會，即標單上編號第三十一、第
    三十二所載己○○及辛○○二會，且均為活會。」（見原審法院八十八年八月三
    十日訊問筆錄）於本院調查中到庭亦稱：「同一會參加二個，均未標走，每月一
    萬元，共二會，原是我弟媳的，他後來不要，所以由我頂下而未更名，第三十一
    號是我的會，第三十二號是辛○○的，由我頂下，被告的會我從未去過。」（見
    本院八十九年四月二十日訊問筆錄），且被告於原審亦供稱：「己○○的會一為
    死會，一為活會等語。」（見原審法院八十八年八月三十日訊問筆錄），而參之
    本件會單上，編號三十一、三十二號，分別為己○○、辛○○，此外，另無己○○之名，是堪認己○○所陳屬實，而被告於本院調查中翻異前供，改稱：「辛○○的會是張麗卿頂的，不是己○○，張麗卿已標走云云」，惟又稱「張麗卿人在
    何處伊不知道，是朋友介紹的，電話地址伊均不知道，朋友亦不便傳訊云云。」
    （見本院八十九年四月二十日訊問筆錄）足見其空言卸責，不足採信。又戊○○○所提之互助會會單，其上記載，據戊○○○陳稱係由被告或由其委託他人填寫
    得標金額、日期。從而被告請求鑑定筆跡一節，即不足為被告有利或不利之認定
    ，自不具鑑定意義，非有鑑定之必要，附此敘明。另查被告聲請傳訊之證人丙○○，於本院調查中到庭證稱：伊有參加互助會，並稱：「我標的那次，是我親自
    去標的，就由我標到，其他去時，他只說何人標到，但標的人並不在場，因太信
    任他了。」此亦核與證人戊○○○所稱「我去時都標不到，要倒前的四、五會時
    ，就用抽籤，我去時，他均說是何人標到。」（以上均見本院八十九年四月六日
    訊問筆錄），是亦不足以證明前開被冒標人得標時，各該人員均在場，是自無從
    據以為有利於被告之認定。綜上所述，足見告訴人之指述，洵屬有據，被告所辯
    顯係卸責之詞，不足採信。本件事證明確，被告犯行堪以認定。
二、按被告冒用甲○○等活會會員名義參與投標，而偽造之標單，其上既僅記載會員
    名稱及一定之金額，如徒憑該標單之內容，殊難獨立表示一定之用意，必須依習
    慣或特約，始足以表示該標單所示金額係標取會款之利息，所示名稱則係標取會
    款之會員，而為表示該會員參與投標之證明，故該標單並非刑法第二百十條之私
    文書，而係同法第二百二十條第一項、第二百十條以文書論之私文書（有最高法
    院七十四年度台上字第四一四九號刑事判決可參），是被告偽造標單並持以行使
    參與投標以詐取會款，足生損害於該被冒用名義人及活會會員，核其所為，係犯
    刑法第二百十六條、第二百二十條第一項、第二百十條之行使偽造準私文書罪及
    同法第三百三十九條第一項之詐欺取財罪。被告偽造被冒標名義人之署押，係偽
    造準私文書之部分行為，偽造準私文書部分，亦為高度之行使行為所吸收，均不
    另論罪。被告每次詐欺行為，活會會員均為受害人，其各別之財產法益均受損害
    ，為同種想像競合犯，應從一重處斷。被告先後多次行使偽造文書及詐欺之犯行
    ，時間緊接，犯罪構成要件相同，顯係基於概括犯意為之，各應論以連續犯之一
    罪，並依法加重其刑。其所犯上開二罪間，有方法結果之牽連犯關係，應從一重
    之行使偽造準私文書罪論處。又被告冒用活會會員辛○○名義偽造標單據以得標
    部分，雖未據公訴人所論及，惟與起訴事實有連續犯之裁判上一罪之關係，應併
    予審究，附此敘明。
三、本件被告冒標所偽造之標單及其上偽造之署押，未經扣案，且依民間互助會之習
    慣，標單均未留存，而於開標後不久時日，即予棄置無存，而本件被告冒標迄今
    ，已有六年之久，則標單顯已棄置不存在，已無從沒收，故不另為沒收之諭知。
四、原審以被告罪證明確，適用刑法第五十六條、第二百十六條、第二百二十條第一
    項、第二百十條、第三百三十九條第一項、第五十五條，罰金罰鍰提高標準條例
    第一條前段之規定，並審酌被告犯罪動機、目的、手段、所生危害、犯後態度不
    佳，及迄未與告訴人達成和解賠償損害等一切情狀，量處有期徒刑二年，經核認
    事用法及量刑均無不當，被告上訴猶執陳詞，否認犯罪，斤斤置辯，認無理由，
    應予駁回。
據上論斷，應依刑事訴訟法第三百六十八條，判決如主文。
本案經檢察官李金定到庭執行職務。
中      華      民      國      八十九      年    五    月    二十四    日
                              臺灣高等法院刑事第十四庭
                                  審判長法  官  陳  祐  輔
                                        法  官  陳  國  文
                                        法  官  蔡  國  在
右正本證明與原本無異。
如不服本判決應於收受送達後十日內向本院提出上訴書狀，其未敘述上訴之理由者並
得於提起上訴後十日內向本院補提理由書（均須按他造當事人之人數附繕本）。
                                        書記官  丁  華  平
中      華      民      國      八十九      年    五    月    二十六    日
附錄：本判決論罪科刑法條全文
刑法第二百十條：
偽造、變造私文書，足以生損害於公眾或他人者，處五年以下有期徒刑。
刑法第二百十六條：
行使第二百十條至第二百十五條之文書者，依偽造、變造文書或登載不實事項或使登
載不實事項之規定處斷。
附表：
編號 冒標期間     被冒標會員    被詐欺之活會數    得標標息  詐取之金額
１    83 1  17      甲○○        二十五會        三千元    十七萬五千元
２    83 2 15       林淑惠        二十四會        三千元    十六萬八千元
0    00 00 00      蔡志信        二十八會        三千元    十九萬六千元
0    00 00 00      翁秀鑾        二十七會        三千元    十八萬九千元
５    83 3  15      辛○○        二十三會        三千元    十六萬一千元


司法院資訊處製作；財團法人民間司法改革基金會備份。
